最　高　行　政　法　院　判　決
109年度上字第488號
上　訴　人　黃健欽                                      
            張淑娟                                     

            李王有姐                                   

            王順立                                      

共      同
訴訟代理人　林明侖　律師
被 上訴 人　臺北市政府都市發展局

代　表　人　黃一平              
上列當事人間都市計畫法事件，上訴人對於中華民國109年2月20
日臺北高等行政法院108年度訴字第658號判決，提起上訴，本院
判決如下：
    主  文
上訴駁回。
上訴審訴訟費用由上訴人負擔。
    理  由
一、被上訴人之代表人原為黃景茂，嗣變更為黃一平，茲經新任
    代表人具狀承受訴訟，核無不合，應予准許。
二、本件事實經過：
  ㈠上訴人黃健欽、張淑娟、李王有姐、王順立分別所有門牌號
    碼臺北市ＯＯ區ＯＯＯ路000號0樓、0樓之0、0樓、0樓之0建物（
    下分別稱000號0樓、0樓之0、0樓、0樓之0建物，合稱系爭
    建物），領有94使字第0023號使用執照，系爭建物坐落臺北
    市ＯＯ區ＯＯ段00之00地號土地（下稱系爭土地）位於都市計畫
    商業區；依臺北市政府民國83年6月1日府都二字第83027894
    號公告之「擬訂基隆河（中山橋至成美橋段）附近地區細部
    計畫暨配合修訂主要計畫案」（下稱83年計畫案）都市計畫
    圖說，及臺北市政府105年11月9日府都規字第10539571200
    號公告之「修訂臺北市『基隆河（中山橋至成美橋段）附近
    地區土地使用分區與都市設計管制要點』（北段地區）內商
    業區、娛樂區規定計畫案」（下稱105年計畫案）都市計畫
    書，均明訂系爭建物所在商業區係供一般商業使用，不得作
    住宅使用。
  ㈡嗣被上訴人查得系爭建物前經臺北市稅捐稽徵處（下稱稅捐
    處）核定按住家用稅率課徵房屋稅，乃分別以106年5月18日
    北市都築字第10634273900號、106年5月17日北市都築字第1
    0633923700號、106年5月24日北市都築字第10634117900號
    函及106年5月17日北市都築字第10633924400號函（下合稱
    系爭行政指導函）通知上訴人略以，系爭建物涉違規作住宅
    使用，請確保建築物合法使用，以免受罰；如現況已非住宅
    使用，請向稅捐處辦理房屋使用情形變更，重新核定稅率，
    被上訴人將於文到次日起3個月後函請該處提供系爭建物之
    課稅資料，倘使用現況係維持作住宅使用且未變更成非住家
    稅率，則視為繼續作住宅使用，將續依相關規定辦理。
  ㈢嗣被上訴人查得系爭建物仍按住家用稅率課徵房屋稅，乃分
    別以107年2月6日北市都築字第10730184400號、107年2月8
    日北市都築字第10730185600號、107年2月14日北市都築字
    第10730187700號及107年2月9日北市都築字第10730186200
    號函（下合稱系爭稽查函）通知上訴人，將分別於107年3月
    2日、6日、8日及7日派員至系爭建物現場勘查，如系爭建物
    實際已改作商業使用，得出示商業登記或營業登記等資料，
    將據以作為非住宅使用認定之依據。惟屆期未獲上訴人配合
    無法進入，被上訴人乃以107年3月8日北市都築字第1073019
    1800號、107年3月9日北市都築字第10730193000號、107年3
    月13日北市都築字第10732333500號及107年3月12日北市都
    築字第10730193600號函（下合稱系爭陳述意見函）通知上
    訴人就系爭建物涉及違反都市計畫法規定，檢附具體事證並
    陳述意見，未獲回應。
  ㈣嗣被上訴人審認上訴人並未提出系爭建物未作住宅使用之具
    體事證供核，乃以系爭建物違規作為住宅使用，違反系爭建
    物所在土地使用分區之都市計畫規定，依都市計畫法第79條
    第1項前段及「臺北市中山區大彎北段商業區及娛樂區作住
    宅使用違反都市計畫法第79條第1項裁處作業原則」（下稱
    裁處作業原則）等規定，分別以107年11月30日北市都築字
    第10760418161號、107年11月26日北市都築字第1076041642
    1號、107年11月27日北市都築字第10760416621號及107年11
    月26日北市都築字第10760416471號裁處書（下合稱原處分
    ）處上訴人各新臺幣（下同）6萬元罰鍰，並均限於文到次
    日起9個月內停止違規使用。上訴人不服，循序提起行政訴
    訟，並聲明：訴願決定及原處分均撤銷，經原審法院判決（
    下稱原判決）駁回後，提起本件上訴。
三、上訴人起訴主張、被上訴人於原審之答辯及聲明，均引用原
    判決所載。
四、原審斟酌全辯論意旨及調查證據之結果，以：
  ㈠系爭建物位於83年、105年計畫案街廓編號A8範圍內，依83計
    畫案已載明係商業區（供一般商業使用），不得供作住宅使
    用；92年1月7日府都二字第09126159700號公告之「修訂台
    北市基隆河（中山橋至成美橋段）附近地區細部計畫暨配合
    修訂主要計畫案內『基隆河（中山橋至成美橋段）附近地區
    土地使用分區與都市設計管制要點』案」（下稱92年計畫案
    ）都市計畫、105年計畫案對街廓編號A8之使用仍維持與83
    年計畫案相同且不准許住宅使用等規範。上訴人於原審審理
    時既自陳系爭建物經其作為住宅使用，足見確有持續將系爭
    建物作為住宅使用之行為，與83年、105年計畫案相違。上
    訴人身為系爭建物所有權人，對系爭建物所在區域有經發布
    都市計畫之可能，本負有應善加查證以確保自身對系爭建物
    之使用是否合法之注意義務，參酌系爭建物領有使用執照存
    根附表已載明「非屬住宅、集合住宅等類似用途，不得變更
    為集合住宅用途使用」，上訴人當得由前開內容知悉系爭建
    物無由一般住宅使用。且相關都市計畫業依都市計畫法第21
    條、第23條規定，踐行公開展覽及將發布地點、日期登報周
    知的程序，一般人民也可以主動向主管機關查詢，被上訴人
    於90年間起即建置「臺北市土地使用分區線上核發系統」供
    民眾查詢，並無上訴人主張難以查詢取得之情形。上訴人黃
    健欽、張淑娟、李王有姐、王順立係分別於94年4月12日、9
    5年10月31日、97年4月3日、94年3月29日辦竣000號0樓、0
    樓之0、0樓、0樓之0建物所有權登記，自不能以長年有違法
    情節，主張得繼續違法使用。且由被上訴人先後對其等核發
    系爭行政指導函、稽查函及陳述意見函，上訴人基於從眾心
    理而選擇無視被上訴人之通知，亦堪認其等對上開違規行為
    ，有應注意卻未注意之過失。被上訴人依都市計畫法第79條
    第1項前段及裁處作業原則第5點級距一之規定，以原處分處
    上訴人各6萬元罰鍰，並限於文到次日起9個月內停止違規使
    用，於法有據。
  ㈡至上訴人主張臺北市土地使用分區管制自治條例（100年7月2
    2日修正前名稱為「臺北市土地使用分區管制規則」）並無
    系爭建物不得供作住宅使用的明文，或謂依同條例第94條第
    2款規定，系爭建物應得繼續使用至新建為止云云。惟系爭
    建物興建前，業據83年計畫案明定屬商業區且不得供住宅使
    用，自當適用；另臺北市都市計畫施行自治條例第10條之1
    第2款有關商業區之使用限制規定，係針對商業使用之各種
    態樣、方式而言，並不必然即指其他未列明商業以外用途（
    包含住宅等），只須符合此要件即得允許，且同自治條例第
    26條亦有重申臺北市政府得依都市計畫法第32條第2項規定
    ，再予劃分不同程度之使用管制，83年、105年計畫案就系
    爭建物所在商業區，特別加入不得供住宅使用之管制，本在
    前開法律授權臺北市政府得為法規制定裁量之範圍，並無違
    反法律保留原則可言。又上訴人就系爭建物不得作為住宅使
    用之管制，既係依83年、105年計畫案，而非臺北市土地使
    用分區管制自治條例第93條之規定，欠缺得適用同條例第94
    條規定之前提要件，自無再適用同條第2款規定之餘地。
  ㈢被上訴人作成原處分前，先後以系爭行政指導函、勘查函及
    陳述意見函多次給予上訴人改正、澄清及陳述意見的機會，
    可謂已盡調查之能事，非僅就不利上訴人之事項為調查；又
    原處分已經詳細記載上訴人違規事實、裁處理由與法令依據
    、繳交罰鍰地點與期限及救濟期間教示條款等等，各裁罰上
    訴人6萬，亦在都市計畫法第79條第1項所授權6萬元以上30
    萬元以下的範圍內，亦無違反行政程序法第5條、第7條及第
    9條之規定。
  ㈣建商與上訴人締約時所告知之內容，並非行政機關所為，此
    項私法關係並非被上訴人所得參與，更無涉公權力行為；系
    爭建物登記謄本、使用執照有關「商業區」之記載，得作為
    商業區使用方屬明白肯定之資訊，除此之外未逐一負面表列
    者，並不意味著必然即無禁止、限制之規定；又是否違反系
    爭建物之使用用途規定、都市計畫法等，委非稅捐機關加以
    認定之權責範圍，自不能憑系爭建物有經稅捐機關核定按住
    家用稅率課徵房屋稅一事，即得謂其對系爭建物可「合法」
    供住宅使用有信賴基礎。綜上，上訴人並無得主張信賴基礎
    之情由，且縱使被上訴人有未適時查證取締、消極任令上訴
    人長期違規使用之失，基於都市計畫法及臺北市政府所發布
    都市計畫之土地使用分區管制命令，並非在行政機關有勤於
    政令宣導，或曾立即有效取締等情形下，人民才有遵守義務
    ，更不能因為有權機關或非權責機關沒有事前、適時甚至隨
    時告知違規行為人注意遵守，即可免除前述上訴人自身當可
    注意查證之過失責任。
  ㈤系爭建物分別於94年4月12日、95年10月31日、97年4月3日、
    94年3月29日登記為上訴人黃健欽、張淑娟、李王有姐、王
    順立所有時，系爭建物為83年計畫案不得作為住宅使用。另
    都市計畫法第79條第1項自89年1月26日修正以來，亦均規定
    都市計畫範圍內建物的使用，違反主管機關依該法發布的命
    令者，得處建物所有權人罰鍰，並勒令停止使用，均可見相
    關前述系爭建物不得作為住宅使用之規定，在上訴人自始為
    使用行為時，即有適用，況上訴人就系爭建物迄今仍持續為
    違法使用，益徵被上訴人作成原處分之依據，乃上訴人違規
    行為期間始終存在之法規，無違法律不溯及既往原則。至10
    6年10月5日發布之裁處作業原則，則係主管機關在都市計畫
    法第79條第1項授權裁罰金額及管制手段範圍內所訂定的裁
    量基準，無關新舊法之變更問題，且裁處作業原則經公布後
    迄原處分作成前，上訴人之違規行為既仍持續發生，被上訴
    人據以作成原處分，亦非對已具體完全發生之事件溯及適用
    。至臺北市政府104年4月29日公告，則僅涉及將原屬臺北市
    政府關於都市計畫法第79條第1項的裁罰權限委任被上訴人
    行使，並非對上訴人另課予前所無之行政法上義務，亦無上
    訴人所主張法律溯及既往適用之疑慮。
  ㈥上訴人另舉大彎北段經83年、105年計畫案編定為娛樂區之C2
    基地等，有經被上訴人同意變更為住宅使用，謂被上訴人就
    本件卻不同意作為住宅使用係違反平等原則云云，惟依上訴
    人主張之使用分區內容已與本件不同，其所舉文件亦屬有經
    提出開發計畫之情形，與上訴人之違規情節明顯有別，自難
    執此謂原處分有何違反平等原則可言。
  ㈦上訴人因過失而持續違規使用系爭建物之行為，在其使用期
    間均構成前開狀態保持義務之違反，其等行為並非在開始使
    用時即終了，違規之使用行為仍持續發生中，原處分作成時
    ，自無業因行為終了逾3年而罹於裁處權時效之可能。又綜
    前所述，上訴人對系爭建物不得供作住宅使用，以免違規受
    罰之情事，已有認知，卻仍輕率、放任而續將系爭建物供作
    住宅使用，亦無其等主張欠缺違法性認識一事，本件自不符
    合行政罰法第8條但書「得減輕或免除處罰」的要件。
五、上訴意旨略謂：
  ㈠觀臺北市土地使用分區管制自治條例（100年7月22日修正前
    為臺北市土地使用分區管制規則）或臺北市都市計畫施行自
    治條例，均無限制商業娛樂區不得作為住宅使用，且105年
    計畫案亦無針對「為何大彎北段地區建物作住宅使用會有臺
    北市都市計畫施行自治條例第10條之1第2款所稱有礙商業之
    便利、發展或妨礙公共安全、衛生」為任何說明，故原處分
    及訴願決定違反法律保留原則及授權明確性原則。又本件上
    訴人之信賴基礎至少包括住家用稅率及戶籍設立之認可等，
    上訴人並無行政程序法第119條所規定信賴不值得保護之情
    形，且依臺北市一定規模以下建築物免辦理變更使用執照管
    理辦法規定，上訴人本即免辦使用執照變更，自不影響信賴
    保護原則之適用，故原處分有違誠信原則及信賴保護原則。
    又臺北市政府讓上訴人長期適用住家用稅率、設戶籍，嗣後
    卻又以此為據裁罰上訴人，顯違反行政自我拘束原則（禁反
    言原則）。
  ㈡上訴人使用系爭建物縱有不合法之情形，依臺北市土地使用
    分區管制自治條例第93條及第94條、臺北市都市計畫施行自
    治條例第21條規定，應得繼續為原有之使用或改為妨礙目的
    較輕之使用，或給予上訴人適當之補償。故原處分禁止上訴
    人繼續使用系爭建物，有違比例原則及有利不利一體注意原
    則。又原處分所謂「停止違規使用」所指為何亦語意不明，
    自有違明確性原則。
  ㈢上訴人買受使用系爭建物之行為，係延續建商所規劃建造之
    建物格局、設備等，僅為事實上狀態之繼續而非行為之繼續
    ，故判別上訴人有無具備故意過失，應以「行為完成時」（
    即上訴人買受系爭建物時）為準。則自上訴人買受系爭建物
    使用後，已逾行政罰法第27條規定之3年裁處權時效，原處
    分當屬違法。另查原處分所據之法令依據為105年計畫案、
    裁處作業原則及臺北市政府104年4月29日公告等，均在上訴
    人買受系爭建物之後，自不得溯及既往適用。又本件上訴人
    經申請後，稅捐處始依法同意變更為住家用稅率，惟原處分
    僅憑上訴人目前適用住家用稅率即認定上訴人違法使用，有
    未盡舉證責任之違誤。
  ㈣77年及82年分區管制規則已明文肯認商業區亦得為住宅使用
    。易言之，在83年計畫案當時法令之時空背景下，根本未限
    制商業區不得作為住宅使用。且上訴人買受系爭建物時之客
    觀環境均係一般住宅之交易氛圍，根本不能期待人民遵守系
    爭計畫案對其所為之規制，亦無任何期待可能性可言，原處
    分據以裁處上訴人，自於法有違。又本件實係臺北市政府長
    年之違法失職，上訴人向來信賴臺北市政府轄下行政機關之
    行政行為，而認系爭建物係可作為住宅使用，實有行政罰法
    第8條但書減輕或免除處罰規定之適用。
六、本院查：
  ㈠依地方制度法第18條第6款第1目規定，直轄市都市計畫之擬
    定、審議及執行，為直轄市自治事項。都市計畫法第4條規
    定：「本法之主管機關：在中央為內政部；在直轄市為直轄
    市政府；在縣（市）（局）為縣（市）（局）政府。」第6
    條規定：「直轄市及縣（市）（局）政府對於都市計畫範圍
    內之土地，得限制其使用人為妨礙都市計畫之使用。」第22
     條第1項第3款規定：「細部計畫應以細部計畫書及細部計
    畫圖就左列事項表明之：……三、土地使用分區管制。」第32
     條規定：「（第1項）都市計畫得劃定住宅、商業、工業等
    使用區，並得視實際情況，劃定其他使用區域或特定專用區
    。（第2項）前項各使用區，得視實際需要，再予劃分，分
    別予以不同程度之使用管制。」第35條規定：「商業區為促
    進商業發展而劃定，其土地及建築物之使用，不得有礙商業
    之便利。」第79條第1項規定：「都市計畫範圍內土地或建
    築物之使用，或從事建造、採取土石、變更地形，違反本法
    或內政部、直轄市、縣（市）（局）政府依本法所發布之命
    令者，當地地方政府或鄉、鎮、縣轄市公所得處其土地或建
    築物所有權人、使用人或管理人新臺幣6萬元以上30萬元以
    下罰鍰，並勒令拆除、改建、停止使用或恢復原狀。不拆除
    、改建、停止使用或恢復原狀者，得按次處罰，並停止供水
    、供電、封閉、強制拆除或採取其他恢復原狀之措施，其費
    用由土地或建築物所有權人、使用人或管理人負擔。」第85
    條規定：「本法施行細則，在直轄市由直轄市政府訂定，送
    內政部核轉行政院備案；在省由內政部訂定，送請行政院備
    案。」臺北市政府依都市計畫法第85條規定授權，於82年11
    月2日修正發布都市計畫法臺北市施行細則，於100年7月22
    日修正改為新名稱臺北市都市計畫施行自治條例；另臺北市
    政府於82年11月2日依都市計畫法臺北市施行細則第26條修
    正發布臺北市土地使用分區管制規則，於100年7月22日修正
    改為新名稱臺北市土地使用分區管制自治條例。
  ㈡準此，直轄市政府本於其自治權限，除可以擬定、審議及執
    行直轄市的都市計畫外，還可以基於都市計畫法第6條、第2
    2條第1項第3款及第32條第2項規定的授權，對於都市計畫範
    圍內的土地，限制其使用人為妨礙都市計畫的使用，並於細
    部計畫書圖表明「土地使用分區管制」事項。而臺北市政府
    除可依都市計畫法臺北市施行細則（及其後修正的臺北市都
    市計畫施行自治條例）第10條第1項規定劃定「商業區」，
    第10條之1第2款限制其不得為有礙商業的便利、發展或妨礙
    公共安全、衛生的使用外，必要時更可依同細則（條例）第
    10條第2項規定，劃定其他使用分區或特定專用區，而且依
    同細則（條例）第25條、第26條規定，臺北市政府如認為土
    地有合理使用的必要時，得依都市計畫法第23條規定擬定細
    部計畫，規定地區內土地及建築物的使用等事項，或依同法
    第32條第2項規定將使用分區內建築物及土地的使用，再予
    劃分不同程度的使用管制，並另訂臺北市土地使用分區管制
    規則（自治條例）管理。由此可知，臺北市政府於臺北市轄
    區內擬定發布之細部計畫，規定細部計畫地區內土地及建築
    物使用類別者，即屬都市計畫法第79條第1項規定所稱直轄
    市政府依都市計畫法，對都市計畫範圍內土地或建築物之使
    用所發布之命令，臺北市轄區內建築物所有權人，應按臺北
    市政府所發布都市計畫細部計畫所定使用類別使用，倘於商
    業區內而為有礙商業的便利、發展或妨礙公共安全、衛生的
    使用情形，主管機關得依都市計畫法第79條第1項規定，據
    以裁罰該土地或建築物所有權人、使用人或管理人，並勒令
    停止違規使用。
  ㈢依都市計畫法第79條第1項前段規定，都市計畫範圍內之土地
    或建築物之使用，違反都市計畫法或直轄市政府依都市計畫
    法所發布之命令者，主管機關得對土地或建築物所有權人、
    使用人或管理人加以處罰，並勒令停止使用或恢復原狀。因
    此為維持都市計畫空間使用秩序之手段，都市計畫法第79條
    第1項規定有行政罰性質之「罰鍰」，以及管制性不利處分
    性質之「勒令停止使用或恢復原狀」。蓋行政罰與管制性不
    利處分之目的不同，行政罰係對於違反行政法上義務且出於
    故意或過失之主觀可資究責者，施以裁罰；管制性不利處分
    則非以人民有故意或過失違反行政法上義務之行為為管制理
    由，而係以管制措施乃為向未來維持行政秩序所必要。若建
    築物所有權人因故意或過失從事違法使用行為，主管機關自
    得依都市計畫法第79條第1項規定，對此主觀有責之違反行
    政法上義務人（即建築物所有權人）裁處罰鍰，並依同條項
    規定，作成管制處分，限期令其停止違法使用，以利都市計
    畫之實現。
  ㈣臺北市政府在都市計畫法第79條第1項授權裁罰金額及管制行
    為範圍內，為積極有效處理監察院糾正文指正之大彎北段商
    業區及娛樂區違規作住宅使用情事，針對上開區域該等違規
    事件訂頒裁處作業原則，核其基準，係就違法情節態樣（依
    建物面積分級距），經限期命停止違規使用後是否遵期改正
    （分為三階段）等因素，訂定裁處作業原則以及管制改正期
    限與手段，以利不同案件同一違規情事得適用相同裁罰原則
    及管制措施，並未逾越授權範圍，且標準客觀合理，被上訴
    人自得據以適用。另臺北市政府業已依據行政程序法第15條
    第1項規定，以104年4月29日公告將「都市計畫法第79條」
    有關權限委任被上訴人辦理，是被上訴人得依據裁處作業原
    則而為裁罰以及作成管制處分。
  ㈤經查，上訴人所有系爭建物坐落之系爭土地位於臺北市政府8
    3年計畫案及105年計畫案的商業區街廓編號A8內，係供一般
    商業使用，不容許供住宅使用。上訴人購入系爭建物後，將
    之供作住宅使用，並向稅捐處申請核定按住家用稅率課徵房
    屋稅，被上訴人認上訴人確供住宅使用等情，為原判決依法
    所確定之事實。上訴人既為系爭建物之所有權人，即有按都
    市計畫法及本於該法發布之土地使用分區管制法令而為使用
    之義務，其違背該等義務，將坐落商業區之不得供住宅使用
    之系爭建物充為住宅使用，經被上訴人通知後仍繼續違規使
    用，原審核認上訴人違反商業區管制法令行為，以上訴人黃
    健欽、張淑娟、李王有姐、王順立各自所有000號0樓、0樓
    之0、0樓、0樓之0建物，主要建物面積分別為19.93、18.53
    、19.26及39.15平方公尺，均屬裁處作業原則第5點級距一
    （未達50平方公尺），且屬前未曾經限期命停止違規使用（
    第1階段）之情形，依都市計畫法第79條第1項規定，並參考
    裁處作業原則所示裁罰標準，以原處分對上訴人各裁處罰鍰
    6萬元，並均限於文到次日起9個月內停止違規使用，揆諸前
    開規定及說明，於法並無不合。原審已詳述得心證之理由及
    法律上之意見，並就上訴人之主張何以不足採取，分別予以
    論駁甚明，經核與卷內證據尚無不符，亦無違反論理法則、
    經驗法則及證據法則。又依上開之說明，原處分所謂「停止
    違規使用」，顯係指停止違規供住宅使用，語意清楚，上訴
    意旨主張有違明確性原則，殊不足採。
  ㈥臺北市都市計畫施行自治條例第10條之1第2款有關商業區之
    使用限制規定（即：「不得為有礙商業之便利、發展或妨礙
    公共安全、衛生之使用」），係針對商業使用之各種態樣、
    方式而言，並未允許得作住宅使用，且同條例第26條亦有重
    申臺北市政府得依都市計畫法第32條第2項規定，再予劃分
    不同程度之使用管制，查本件83年計畫案係臺北市政府所擬
    訂之細部計畫暨配合修訂主要計畫案，該細部計畫區為配合
    基隆河整治計畫後之新生地，地區環山面水、地勢平坦方整
    ，係臺北市不可多得之可供都市新發展用地，為建設本地區
    成為未來臺北市現代化購物商業娛樂中心、低污染之輕工業、
    倉儲中心、河濱住宅示範社區，乃訂定配合基隆河（中山橋至
    成美橋段）整治計畫地區土地使用分區與都市設計管制要點
    （下稱管制要點），第1點土地及建築物之使用㈠規定：「本
    地區內各種使用分區之配置如附圖1……，其容許之土地使用
    組別如附表1『基隆河（中山橋至成美橋段）附近地區土地及
    建築物使用組別容許表』……」（表1關於街廓編號A8部分列於
    「商業區」之「供一般商業使用」使用類別，許可組別不包
    括獨立、雙併或多戶住宅）及㈢規定：「街廓編號A3、A4、A
    5、A6、A7、A8、A9、A10、A11、A12、A13之商業區（供一
    般商業使用），為供地區性之商業、一般零售服務業及辦公
    空間使用，不得供作住宅使用。」嗣該府以92年計畫案變更
    修訂83年計畫案內之管制要點，第1點土地及建築物之使用㈠
    容許之土地使用組別修訂如附表1（許可使用組別不包括獨
    立、雙併或多戶住宅，並表明不准許住宅使用）及㈣規定：
    「街廓編號A3-A13之商業區（供一般商業使用），供地區性
    之商業、一般零售服務業及辦公空間使用為主，其作原計畫
    允許使用之容積樓地板面積應達申請基地總容積樓地板面積
    之1/2以上，其餘除不准許住宅使用外，街廓編號A3-A11之
    商業區（供一般商業使用）比照臺北市土地使用分區管制規
    則第3種商業區之使用組別。街廓編號A12-A13之商業區（供
    一般商業使用）比照臺北市土地使用分區管制規則第1種商
    業區之使用組別。」復以105年計畫案變更修訂管制要點關
    於大彎北段地區部分，第1點土地及建築物之使用㈣規定：「
    本計畫區街廓編號A3-A11之商業區（供一般商業使用），供
    地區性之商業、一般零售服務業及辦公空間使用為主，使用
    組別除不准許住宅使用外，比照臺北市土地使用分區管制自
    治條例第3種商業區之使用組別。」此分別有上開計畫案在
    卷可按，關於系爭建物所坐落之系爭土地位於商業區，供一
    般商業使用，不容許作住宅使用之管制效力一直延續至今。
    前揭細部計畫管制命令係經臺北市政府依都市計畫法規定所
    發布，有都市計畫法第6條、第22條第1項第3款、第32條第2
    項規定之明確授權，並依都市計畫法臺北市施行細則（含其
    後修正之臺北市都市計畫施行自治條例）第10條第2項、第2
    5條、第26條及臺北市土地使用分區管制自治條例第3條規定
    ，於細部計畫內劃定「商業區」供一般商業使用，不容許供
    住宅使用，各該使用分區範圍內土地及建築物的使用，都應
    受到各該管制命令的限制。上訴意旨主張臺北市都市計畫施
    行自治條例或臺北市土地使用分區管制自治條例並未限制商
    業區不得作為住宅使用，臺北市政府從未依法公告限制大彎
    北段地區建物不得作住宅使用，本件商業區建物當住宅使用
    並無礙商業之發展，原處分顯然違反法律保留原則及授權明
    確性原則云云，並無足取。
  ㈦72年4月25日公布，名稱為臺北市土地使用分區管制規則，後
    經多次修正，並於100年7月22日修正更名為臺北市土地使用
    分區管制自治條例（最近一次之修正為110年2月5日），該
    新舊法規範中之第93條及第94條規定（歷次規定內容大體相
    近），其規制對象並非本件事實，因此不會因為該新舊法規
    範之規定，而影響系爭建物所受公法管制之內容。因為該等
    條文之規範意旨應是「在該法規範制定以前已現實存在之原
    有土地及建築物，即使不符該管制規範新定之管制內容，但
    在一定條件基礎下，可以繼續使用至新建止」乃是一種基於
    信賴保護原則所定之過渡規範。但本件上訴人就系爭建物不
    得作為住宅使用之管制，既係適用前述臺北市政府依都市計
    畫法發布之命令（即83、92及105年計畫案）而來，並非臺
    北市土地使用分區管制自治條例第93條所定「適用本自治條
    例後，不合本自治條例規定之原有土地及建築物」情形，欠
    缺得適用同條例第94條規定之前提要件，自無再適用同條第
    2款規定之餘地。以本件情形，更非在上訴人購入使用系爭
    建物後，方有前開不得作為住宅使用之管制命令，自亦無上
    訴人主張得繼續合法使用之問題。上訴意旨主張上訴人使用
    系爭建物縱有不合分區使用限制之情形，依臺北市土地使用
    分區管制自治條例第93條、第94條規定，上訴人亦得繼續使
    用至新建止，縱認本件無上開規定之適用，依第94條第4款
    規定，亦應准上訴人改為妨害較輕之使用云云，尚無足採。
    臺北市土地使用分區管制自治條例第21條至第24條之具體規
    定內容固然前、後有所不同，但規範目的始終相同，即在規
    範依都市計畫劃為商業區之土地及建物，其合法使用與非法
    使用之分辨標準，前開規定乃係在「商業區」管制條件下，
    再將商業區細分為四種商業區，而規定各類商業區所能從事
    或不能從事之商業活動種類。此等規定應解為「商業區不得
    供住宅區使用」乃屬自明之理，而在此自明之理基礎下，再
    將商業區細分，為更緊縮之管制，其與本件系爭建物之管制
    內容全然無涉。至於77年及82年分區管制規則第21條之原來
    規定，確曾在一段實施期間內，許可商業區可供多戶住宅使
    用，但從前揭83年計畫案明示「系爭建物所在地號之土地不
    容許供住宅使用」，此即表示該土地自始沒有列入商業區可
    供多戶住宅使用之種類。而特定土地應如何加以管制，本來
    即屬都市計畫擬定機關（本件為臺北市政府）之職權，自得
    視實際需要，就特定商業區土地使用決定其使用管制之強度
    。因此前開臺北市土地使用分區管制規則舊法規範第21條規
    定在其規範效力存續期間內，對本件事實仍無適用之餘地，
    也未改變系爭建物所受土地管制之現狀。上訴意旨主張83年
    計畫案當時，並未限制不得供住宅使用，其得繼續為原有之
    使用，原判決未予適用77年及82年分區管制規則第21條規定
    而將原處分撤銷，有違比例原則及有利不利一體注意原則云
    云，自無足採。
  ㈧上訴人將系爭建物違規充為住宅使用之行為係持續迄被上訴
    人作成原處分時仍然存在，被上訴人援引都市計畫法第79條
    第1項及裁處作業原則作成原處分，均為上訴人違規行為時
    之法律及行政規則。上訴人主張105年計畫案、裁處作業原
    則、都市計畫法第79條等，皆係在上訴人買受系爭建物後公
    布施行，自不得溯及既往適用云云，顯然忽視83年計畫案之
    存在，也未能意識其違反分區使用之違規行為至被上訴人為
    處分時仍在持續中，核其主張自無可採。又系爭建物所有權
    狀登載之建物主要用途為「商業用」，使用執照存根針對系
    爭建物所在地上第0、0、0、0層用途標示均為「一般事務所
    」，並無得作為住宅使用之記載。上訴人購入系爭建物之初
    ，應得知悉系爭建物坐落商業區，當受商業區使用限制。且
    商業區是否得為住宅使用，身為土地及建物之所有權人及使
    用人，本有義務透過政府資訊公開管道查詢，上訴人未進行
    必要之查詢，逕行將系爭建物充為住家使用而違規使用，上
    訴人主觀上即有可歸責。況被上訴人自106年5月17至24日，
    即各別對上訴人就系爭建物合法使用進行行政指導，上訴人
    於收受系爭行政指導函時起，即明知系爭建物坐落商業區，
    不得為住宅使用，其仍持續為住宅使用，自具有違章故意。
    則原判決就上訴人自被上訴人予以行政指導後之故意違規行
    為仍認定為過失行為，固容欠允洽，惟就上訴人主觀上具有
    可責性並無影響。繼以行政罰裁處權時效之起算，依行政罰
    法第27條第2項規定，自違反行政法上義務之行為終了時起
    算，本件上訴人之違章行為迄原處分作成時始終繼續進行，
    自無裁處權已罹於時效而消滅可言，上訴人主張其買受系爭
    建物使用逾3年後，被上訴人始為裁處，已逾裁處權時效云
    云，自不足採。至建築執照之核發旨在落實建築法第1條揭
    櫫之建築管理，期以事前管制之危險預防機制，達成維護公
    共安全、公共交通、公共衛生及增進市容觀瞻之立法目的；
    房屋稅則以房屋價值與實際使用情形定其課徵稅率，戶籍遷
    入單獨立戶登記者，原則上係依申請者所提出之遷入本人或
    其親屬所有、租賃或借住建物之相關證明文件即可辦理均與
    都市計畫管制內容無涉。另臺北市建築管理工程處許可系爭
    建物以住家規格販售之廣告，則因建物可否供住宅使用之事
    實並非其審查權限範圍，無從規制該廣告房屋得作為住宅使
    用之法律效果。至於被上訴人前代表人於議會質詢時所稱大
    彎北段區域將開放作住宅使用之計畫，只是該區域將來都市
    計畫變更時之初步規劃方案，並非都市計畫法主管機關就計
    畫範圍內土地與建築物之使用管制變更，已發布生效之公權
    力對外表示，以上訴人故意將系爭建物違規作住宅使用之行
    為階段而言，根本不足以令上訴人產生信賴，認該建物已得
    作住宅使用。易言之，上訴人上開主張，均與都市計畫管制
    內容要屬無涉。再者，系爭建物是否應受都市計畫管制，本
    無從就建築執照、房屋稅、戶籍登記、房屋廣告之許可等顯
    示之資訊判斷，建築主管機關並無將都市計畫法對土地或建
    築物之管制內容登載於建築執照之公法上義務，而稅務機關
    、戶政機關及廣告物管理主管機關均無代都市計畫主管機關
    核定或確認建物所在位置是否應受都市計畫分區管制之可能
    ，臺北市政府轄下各別公部門間之作為，縱有上訴人所稱協
    調不足之情，亦不得據為排除上訴人對系爭建物有遵從公法
    管制之義務。上訴人以臺北市政府轄下機關所為行為，欲脫
    免其違反都市計畫法之主觀責任，並指摘原處分違反信賴保
    護原則、誠信原則、行政自我拘束原則，本件應有行政罰法
    第8條但書規定之適用，上訴人欠缺行為之違法性認識，不
    具故意過失云云，均不足採。
  ㈨依建築法第73條第2項至第4項規定：「（第2項）建築物應依
    核定之使用類組使用，其有變更使用類組或有第9條建造行
    為以外主要構造、防火區劃、防火避難設施、消防設備、停
    車空間及其他與原核定使用不合之變更者，應申請變更使用
    執照。但建築物在一定規模以下之使用變更，不在此限。（
    第3項）前項一定規模以下之免辦理變更使用執照相關規定
    ，由直轄市、縣 (市) 主管建築機關定之。（第4項）第2項
    建築物之使用類組、變更使用之條件及程序等事項之辦法，
    由中央主管建築機關定之。」上訴意旨所援引臺北市一定規
    模以下建築物免辦理變更使用執照管理辦法，即係依上開建
    築法第73條第3項規定授權訂定。惟按建築法上開規定所稱
    之建築物用途分類之類別、組別及其定義，係屬建築法體系
    的分類及核定使用（建築技術規則總則編第3條之3及第3條
    之1規定參照），故上開所稱是否免辦變更使用執照，係在
    處理建築物未依建築法相關法令所核定建築物使用類組之情
    形，與本件未依都市計畫法所發布命令之違法，並無關聯，
    是此部分上訴意旨自無可採。
  ㈩綜上所述，原判決並無上訴人所指有違背法令之情形，上訴
    意旨，指摘原判決違背法令，求予廢棄，為無理由，應予駁
    回。
七、據上論結，本件上訴為無理由。依行政訴訟法第255條第1項
    、第98條第1項前段、第104條、民事訴訟法第85條第1項前
    段，判決如主文。
中　　華　　民　　國　　110 　年　　10　　月　　15　　日
                    最高行政法院第一庭
                        審判長法   官  侯  東  昇　
                              法   官　王  碧  芳
                              法   官　簡  慧  娟
                              法   官　蔡  紹  良
                              法   官　鍾  啟  煌
　　　　　　　　　　　　　　　
以  上  正  本  證  明  與  原  本  無  異
中　　華　　民　　國　　110 　年　　10　　月　　15　　日
                              書 記 官 蔡  宜  婷